臺灣高等法院刑事判決　　　　　　　　　　　　　九十一年度上訴字第一三三號
　　上　訴　人　　甲○○
　　即　被　告
　　選任辯護人　　鄧湘全
右上訴人因殺人案件，不服臺灣新竹地方法院九十年度重訴字第一三號，中華民國九
十一年二月二十七日第一審判決（起訴案號：臺灣新竹地方法院檢察署九十年度偵字
第六六○三號）提起上訴，本院判決如左：
    主  文
上訴駁回。
    事  實
一、甲○○與郁月蕙為夫妻關係，二人前因金錢觀念不同及郁月蕙之吸用強力膠惡習
    ，已爭吵達數月之久。嗣甲○○於民國（下同）九十年十一月三日十二時許（起
    訴書誤載為十五時三十分許）返回新竹市○○○路三十四巷二十一弄十三號住處
    時，因不滿郁月蕙並未依約至學校載回女兒烤肉後剩餘之食物及用具，且其之前
    已明確反對郁月蕙購買電台所介紹之商品，然郁月蕙卻仍不聽勸告，於甲○○返
    家時還正與登門推銷之售貨員洽談購買商品事宜。甲○○見狀乃怒聲斥責郁月蕙
    ，惟郁月蕙對甲○○之激烈反應卻置之不理，旋即轉身上樓，並隨手將臥室房門
    關上，甲○○見狀亦立即前往二樓，並將臥室房門踹開。然郁月蕙對此依舊不予
    理睬，甲○○乃在臥室矮櫃上拾起水果刀一把，以右手持刀之方式，向郁月蕙聲
    稱要殺她等語，豈料郁月蕙竟又對甲○○聲稱：「要殺就殺」等語，旋即轉身背
    向甲○○，甲○○一時憤恨難當，因而萌生殺意，趁郁月蕙轉身後無法注意之際
    ，朝郁月蕙之背部猛刺一刀，致郁月蕙因被刺後流血過多而不支倒地。甲○○見
    狀乃心生悔意，隨即於同日十三時二十四分許駕駛其所有之ＶＴ─五四四一號自
    小客貨車，將郁月蕙送往行政院衛生署新竹醫院（下稱新竹醫院）急救，惟郁月
    蕙仍因背部右側單一穿刺傷引發大量胸腔出血，而於同日十五時三十五分許不治
    身亡。甲○○於犯罪未被發覺前，即委託新竹醫院急診室人員蔡秀玉報警，並於
    新竹市警察局第二分局埔頂派出所巡佐陳元偉接獲通報趕至醫院，仍不知犯罪事
    實與犯罪之人以前，即向陳元偉自首犯行，並表明願意接受裁判，而隨同承辦員
    警前往案發現場，當場扣得甲○○所有供行兇所用之水果刀一把。
二、案經新竹市警察局第二分局報請臺灣新竹地方法院檢察署檢察官偵查起訴。
    理  由
一、訊據上訴人即被告甲○○固坦承持水果刀之情，但否認殺人犯行，辯稱略以：「
    只是要拿水果刀嚇她，並無殺害郁月蕙之意。僅以左手扳動郁月蕙之肩膀，但郁
    月蕙卻突然間重心不穩向後倒下，手持之水果刀因來不及閃避才不慎刺中其背部
    」云云。然查：
(一)、被告坦承其於案發時，持扣案之水果刀由死者之後背右側刺入，致死者於被刺後
    倒臥於地等情，而死者郁月蕙因遭被告以水果刀由後背部刺入胸腔致失血過多而
    送醫不治死亡乙節，業據檢察官督同法醫相驗屬實，並制作勘驗筆錄（相卷第十
    五、四四頁）、相驗屍體證明書（相卷第四三頁）及驗斷書（相卷第五六頁），
    且有死者照片六幀（偵卷第三七至三九頁）及新竹醫院急診病歷（偵卷第四○至
    四七頁）在卷可查，復有證人張瑞仁及黃秀玉於警、偵訊之證詞可稽。
(二)、本件經法務部法醫研究所勘驗死者屍體後，其結果為：「死者外觀背部右側有一
    單刃穿刺傷。此傷距肩膀頂端二十一公分，離身體中線右邊四公分，鈍邊寬０．
    二公分，銳端指向四點鐘方向，與水平線呈三○度角，內部檢查，刺傷路徑從右
    側第九肋間後弓進入，經右肺下葉，併胸腔有大量出血。刺傷深度為七公分，與
    身體表面呈六○度角。刺傷的路徑由後向前，左向右，上向下。右及左上手臂各
    有一個非常表淺切割傷口，約為三．○公分及四．二公分長。此兩傷口可能是生
    前擦撞或是防禦性傷口。前額處有一個一．八乘一．０公分寬的擦傷。此擦傷乃
    是死者死前倒向前方跌撞所致。死亡方式為他殺」，有法務部法醫研究所（相）
    法醫所醫鑑字第九○一四五二號鑑定書、（九○）法醫所醫鑑字第一四五二號鑑
    定書（相卷第六一至六七頁，原審卷第九六至九七頁）及凶刀刺入口位置照片二
    幀（偵卷第三九頁）在卷可查，並據鑑定人潘至信醫師證述綦詳在卷（原審卷第
    四七至四八頁）。復經本院及原審就扣案之水果刀進行勘驗，其刀身約十九．五
    分公分，刀柄約十一公分，寬度三．五公分左右，前端尖銳，附紅色塑膠刀套，
    有勘驗筆錄及水果刀影印紙（原審卷第四九頁，本院卷第十四至十六頁）在卷可
    查，核與前開鑑定書所述死者之背部刺傷傷口大小相符。
(三)、另經檢察官將死者血液、水果刀、被告上衣、褲子、死者上衣、短褲、內褲及於
    案發現場採集之血跡棉棒送請內政部警政署刑事警察局鑑定，其結果為「水果刀
    刀刃血跡、甲○○上衣及褲子標示處血跡與編號一、二、四－七、一一及一二血
    跡（即死者血液、及採自死者上衣、短褲、內褲、ＶＴ－五四四一汽車、二樓臥
    室等處之血跡）ＤＮＡ─ＳＴＲ型別均相同，為女性」，有該局（九十）刑醫字
    第二一二七四○號鑑驗書（原審卷第六九至七○頁）及被告、死者衣物照片四幀
    （偵卷第三五至三六頁）在卷可查。此外，被告於案發後曾配合偵辦人員重回現
    場模擬案發經過，有勘驗現場筆錄（相卷第二七至二八頁）、被告所繪案發現場
    圖（相卷第四○頁）、郁月蕙被刺死案現場圖二樓（偵卷第十五頁）、現場照片
    十三幀（偵卷第十六至三十頁）、模擬照片三幀（偵卷第三三、三四頁）等在卷
    可查，堪信死者死亡與被告持刀刺入死者背部行為間有相當因果關係。
(四)、被告雖辯稱其並無殺害死者之意思，係過失云云，惟查：
１、關於被告殺人之動機部分：被告與郁月蕙在案發前因金錢觀念不同及死者有吸食
    強力膠的習慣，已爭吵達四、五月之久，業據被告自承在案（相卷第三頁反面，
    原審卷第九頁），嗣於案發當日，被告又親見郁月蕙於家中向上門推銷之售貨員
    購物，乃當場怒斥郁月蕙，然郁月蕙非但置之不理，反而有「沒你的事，錢是我
    賺的，你給我滾下去」、「要殺你就殺」等刺激性言語，以致於激怒被告等情，
    則迭經被告自陳：「我上樓後，問她為何又跟電台買那麼多東西，她說『沒你的
    事，錢是我賺的，你給我滾下去』，我聽她這樣說生氣，先用腳踹門一下，再站
    起來去撞門，我看到房間內有水果刀，我跟她說：『我賺錢那麼辛苦，妳這樣我
    要殺妳」，邊說我就邊拿刀子，她說：『要殺你就殺』」等語（相卷第四、十六
    頁反面至十七頁、三五頁，原審卷第十至十二頁），則被告在積怨已深之情形下
    ，復遭郁月蕙冷言相向及出言譏諷，因而萌生殺念，核與常理並不相悖。
２、被告雖辯稱：「只是要拿水果刀嚇她，僅以左手扳動郁月蕙之肩膀，但郁月蕙卻
    突然間重心不穩向後倒下，手持之水果刀因來不及閃避才不慎刺中其背部。手勢
    是平的」云云。然查，經法務部法醫研究所鑑定對死者屍體作內部檢查之結果，
    刺傷路徑從右側第九肋間後弓進入，經右肺下葉，併胸腔有大量出血。刺傷深度
    為七公分，與身體表面呈六○度角。刺傷的路徑由後向前，左向右，上向下，有
    前開鑑定書（相卷第六一至六七頁，原審卷第九六至九七頁）在卷可查。其刺傷
    深度既達七公分之深，且刺傷路徑又係穿過肋骨間細縫直達右肺下葉，顯見其用
    力之猛，殺意之堅。又被告於警詢已自承：「我跟她說：『我賺錢那麼辛苦，妳
    這樣我要殺妳』，邊說我就邊拿刀子」（相卷第十六頁反面至十七頁、第三五頁
    ），嗣於原審更稱：「刀子本來就放在房間裡面，後來我拿起刀子，她說你殺呀
    ，就轉身過去，我才忍不住刺下去」等語（原審卷第十頁），顯見被告當時確實
    在被激怒的情形下憤而持刀行兇。再郁月蕙於案發前剛與上門推銷之售貨員結束
    對話而回到二樓臥室後不久，即遭被告刺殺乙節，為被告所自承（相卷第四、三
    五頁），可證郁月蕙當時之精神狀況應屬正常，尚無吸食毒物後之精神萎迷情形
    ，衡情應不致於因被告輕輕扳動其肩膀即導致其重心不穩，且被告於警詢時亦自
    承：「他就說要殺就殺，然後背對我要去拿強力膠，我便要阻止，我抓住郁月蕙
    之『脖子』，郁月蕙便向後倒下，不慎刀子插進郁月蕙之背後」等語（相卷第四
    頁），而非扳動郁月蕙之「肩膀」，參以被告憤而將房門踢壞，有照片二幀在卷
    可查（偵卷第二三頁），足見當時被告情緒之激動，故其辯稱僅以左手扳動郁月
    蕙之肩膀云云，與常理不符。且鑑定人潘至信醫師更明確陳稱：「本件看不出來
  有轉彎的情形，整個傷口是直的進入。刀子的角度更精確的講，身體跟刀子的角
    度呈六十度左右，不是水平」、「（刀子要有多大的力度可能進入？）我認為要
    從他的角度看，刀口是上往下，如果說是往後仰擋，應該是下往上」、「死者主
    要傷口為背後右側，距肩下二十一公分，距身體中線四公分，傷口深度七公分，
    長度四公分，傷口表面往下應該是水平下三十度的角度，銳端指向四點鐘方向，
    傷口路徑是左往右、上往下、後往前，刀子進入身體的角度應係呈六十度角，傷
    口是第九肋間進入後穿過右下肺葉，引發大量胸腔出血」、「（本件有無可能在
    傾倒或俯臥情形下刺傷？）應係由下往上的情況下較可能」等語（原審卷第四七
    至四八頁），顯然死者被刺時並非係處於俯臥，而係站立狀態之情形甚明，足證
    被告供稱係死者往後倒方刺到等語係不實，應係死者轉身之際，被告持刀刺向其
    背後甚明，此並有鑑定人所提照片附卷可證，則應已排除被告當時持刀手勢呈水
    平狀態，及水果刀因死者往後倒而由下往上刺入死者背部之可能。此外，扣案兇
    刀平時均以紅色塑膠刀鞘套住，而被告當日係主動將刀鞘拔出，亦為被告所自承
    （原審卷第八五頁），其既主動將刀鞘拔出，已難謂其在主觀上從無以刀殺傷他
    人之意思。至於辯護人雖指摘鑑定人未測量刀刃左右進入之角度，然被告刺向死
    者死並無左右晃動之情形，業據潘至信醫師到庭陳述明確（原審卷第四九頁），
    且依據前開鑑定書之內容，可知銳端指向四點鐘方向，與水平線呈三○度角，內
    部檢查，刺傷路徑從右側第九肋間後弓進入，經右肺下葉，併胸腔有大量出血。
    刺傷深度為七公分，與身體表面呈六○度角。刺傷的路徑由後向前，左向右，上
    向下，其刺殺路徑已十分清楚，當無量再測量刀刃左右進入角度之必要。是被告
    前開所辯詞核與客觀事證不符，顯係事後卸責而不足採。至死者手臂外側傷口，
    鑑定人潘至信醫師於原審亦證稱：「有可能是擦撞，有可能是防衛性傷口，因傷
    口非常輕微，為三．二及四公分左右，為表淺性的線狀撕裂傷，在胸前肩部位置
    ，整齊性之傷口，因太表淺，所以不能判斷造成之原因，有可能係生前擦撞」等
    語，參以被告當時係持刀刺殺死者，當不可能係造成如此不明顯之傷口，且被告
    嗣後亦將死者送醫，再參以證人供述死者送至醫院時之狀況，該項傷口尚不足認
    即係防衛性傷口，併予敘明。
３、至辯護意旨以：「被告僅刺死者一刀即馬上終止並送郁月蕙前往醫院急救，扣案
    水果刀亦非被告預先準備，且犯後重回現場時，臥室內音響仍然開著，可見被告
    並無殺人之主觀犯意，本件應屬傷害致死」等語。經查：死者右後背部致命之單
    刃穿刺傷固確實僅有一刀，然此傷距肩膀頂端二十一公分，離身體中線右邊四公
    分，核屬人體之重要部位，此觀該刀之刺傷路徑從右側第九肋間後弓進入，刺中
    右肺下葉，並引發胸腔有大量出血自明，有前開鑑定書在卷可查（相卷第六一至
    六七頁，原審卷第九六至九七頁），又扣案水果刀前端尖銳，亦經原審勘驗屬實
    ，是縱僅刺入該部位一刀，亦堪致命，此應為被告所能預見，自不能因被告僅刺
    一刀即謂其不具殺人之犯意。至於被告於犯後是否立即將郁月蕙送醫急救、該水
    果刀是否為被告所預先準備，以及臥室內之音響於承辦員警前往現場時是否仍然
    開著，均與被告是否有殺害郁月蕙之主觀犯意無關，應無解於之前殺人行為之成
    立，並此敘明。
(五)、按自首以對於未發覺之罪投案而受裁判為要件，至其方式雖不限於自行投案，即
    託人代理自首或向非偵查機關請其轉送，亦無不可，但須有向該管司法機關自承
    犯罪而受裁判之事實，始生效力（最高法院五十年台上字第六五號判例參照）。
    刑法第六十二條之所謂發覺，係指有偵查犯罪職權之公務員已知悉犯罪事實與犯
    罪之人而言，而所謂知悉，固不以確知其人為該犯罪之人為必要，但必其犯罪事
    實，確實存在，且為該管公務員所確知，始屬相當，如犯罪事實並不存在而懷疑
    其已發生，或雖已發生，而為該管公務員所不知，僅推測其已發生而與事實巧合
    ，均與已發覺之情形有別（最高法院七十五年度台上字第一六三四號判例參照）
    。本件被告於趕至新竹醫院時，即委託新竹醫院醫護人員黃秀玉代為報警，嗣黃
    秀玉則轉請急診室護士通知警衛室報警乙節，業據證人黃秀玉證稱：「我推病人
    進去後，轉身出來，甲○○對我說：『叫警察來』，當天不是我報警的，是急診
    室的護士叫警衛去報警。警衛在甲○○來醫院後沒多久即趕來」等語（相卷第十
    頁反面至十一頁、第二九頁反面，原審卷第九六頁），而證人即新竹醫院警衛張
    瑞仁亦證稱：「甲○○告訴我，郁月蕙是其太太，甲○○表示郁月蕙是他殺的，
    並稱是用水果刀殺的，而刀子放在金城二路之住宅內」、「是另一位新竹醫院警
    衛蘇佳育向警方報案，前後報了二次」、「我當時問他有無報案，他回答我說沒
    有」等語（相卷第八頁反面、十九頁）。嗣轄區員警於接獲報案趕至現場時，仍
    無法確知何人被何人所殺，而係被告主動告知其殺害其妻郁月蕙等情，則經證人
    即警員陳元偉明確證稱：「被告坐在椅子上，被告旁邊還有一個警衛，被告頭低
    低的，我問被告是否你殺的，被告點點頭跟我說是，被告有跟我說那個是他太太
    ．．．搶救的時候，不需要被告在場，所以我就帶被告到現場去」「我去的時候
    先問醫院，醫院跟我說這位先生送來的，我先去瞭解傷者。當時我不知道是什麼
    人殺了什麼人」等語（原審卷第五二至五三頁），堪信被告於有偵查犯罪職權之
    公務員已知悉犯罪事實與犯罪之人以前，即已該管司法機關自首犯罪而受裁判無
    訛。
(六)、綜上事證，被告殺人事證明確，其辯稱過失等情應不足取，其犯行洵堪認定。
二、核被告甲○○所為係犯刑法第二百七十一條第一項殺人罪。被告於犯罪未被發覺
    前即自首犯行，並接受裁判，符合刑法第六十二條前段自首之規定，應依該條減
    輕其刑。原審判決依據刑法第二百七十一條第一項、第六十二條前段、第三十七
    條第二項、第三十八條第一項第二款，認被告殺人犯行事證明確，並審酌被告係
    因一時衝動而鑄下此等無法彌補之結果，且其僅刺殺被害人一刀即生悔意，而未
    持續刺殺被害人，並迅速送醫急救，其惡性顯非至不可原諒之情形。況被告與死
    者留有三名稚齡子女（被告與死者生有二名子女，另死者先育有一子，亦經被告
    收養），均需被告之撫育，縱被告之行為為不可原諒，且無從彌補，然慮及其年
    幼子女之教養，並參酌被害人之母乙○○陳稱小孩可憐等語，及被告犯罪後態度
    等一切情狀，量處被告有期徒刑五年，褫奪公權四年。又扣案之水果刀一把係被
    告所有供犯罪所用之物，業據被告供述在卷（相卷第三五頁反面、原審卷第八五
    頁，本院卷第二七頁），而依法宣告沒收之。其認事用法均無違誤，又被告雖於
    本院審理時提出乙○○所出具之和解書一紙（本院卷第五一頁），請求從輕量刑
    ，然原判決既已將死者家屬對於被告之宥恕以及其子女狀況等詳敘並列入量刑參
    考，是原判決之量刑並無不妥，上訴意旨仍執前詞指摘原判決不當，提起上訴，
    為無理由，應予駁回。
據上論斷，應依刑事訴訟法第三百六十八條，判決如主文。
本案經檢察官鍾鳳玲到庭執行職務。
中      華      民      國      九十一      年      五      月  二十二  日
                              臺灣高等法院刑事第七庭
                                  審判長法  官  吳  啟  民
                                        法  官  林  瑞  斌
                                        法  官  施  俊  堯
右正本證明與原本無異。
如不服本判決，應於判決收受送達後十日內向本院提出上訴書狀，其未敘述上訴之理
由者並得於提起上訴後十日內向本院補提理由書（均須按他造當事人之人數附繕本）
。
                                        書記官  陳  彥  蕖
中      華      民      國      九十一      年      五      月  二十二  日
附錄本判決論罪科刑法條：
刑法第二百七十一條第一項
殺人者，處死刑、無期徒刑或十年以上有期徒刑。
